ACORDAO-COMPLETO-2506855

ACÓRDÃO 15180/2021 ATA 33/2021 - PRIMEIRA CÂMARA

VISTO, relatado e discutido este pedido de reexame interposto por Maria de Jesus Teixeira contra o Acórdão 8427/2020-TCU-Primeira Câmara, que considerou ilegal e negou registro ao ato de pensão militar instituída por José Ailton Teixeira Pêgo.
ACORDAM os ministros do Tribunal de Contas da União, reunidos em sessão da Primeira Câmara, ante as razões expostas pelo Relator e com fundamento no art. 48 da Lei 8.443/1992, em:
9.1. conhecer do pedido de reexame, dar-lhe provimento e tornar insubsistentes os itens 9.2, 9.3 e 9.4, com seus subitens, do Acórdão 8427/2020-TCU-Primeira Câmara;
9.2. considerar legal e determinar o registro do ato de pensão militar instituído por José Ailton Teixeira Pêgo.
9.3. encaminhar cópia desta decisão à Décima Primeira Região Militar e à recorrente, com a informação de que o inteiro teor deste acórdão e do relatório e do voto que o fundamentam está disponível no endereço eletrônico www.tcu.gov.br/acordaos.

Pedido de reexame interposto por Maria de Jesus Teixeira contra o Acórdão 8.427/2020TCU1ª Câmara, que considerou ilegal e negou registro ao ato de pensão militar instituída por José Ailton Teixeira Pêgo

Primeira Câmara

Décima Primeira Região Militar

3. Recorrente: Maria de Jesus Teixeira (XXX.804.816-XX)

13.1. Ministros presentes: Walton Alencar Rodrigues (Presidente), Benjamin Zymler, Vital do Rêgo e Jorge Oliveira (Relator).
13.2. Ministros-Substitutos presentes: Augusto Sherman Cavalcanti e Weder de Oliveira.

JORGE OLIVEIRA

Ministro Walton Alencar Rodrigues

Adoto como relatório a instrução produzida no âmbito da Secretaria de Recursos - Serur (peça 74) , que contou com a anuência do corpo diretivo da unidade técnica (peça 75) e do Ministério Público junto ao TCU (peça 76) :
"INTRODUÇÃO
1.	Trata-se de pedido de reexame (peças 20 a 47) interposto pela Sra. Maria de Jesus Teixeira, beneficiária da pensão militar instituída pelo Sr. José Ailton Teixeira Pêgo, ex-sargento do Exército, contra o Acórdão 8427/2020-TCU-Primeira Câmara (peça 12) .
1.1.	A deliberação recorrida apresenta o seguinte teor:
'VISTOS, relatados e discutidos estes autos de pensões militares deferidas pela Décima Primeira Região Militar;
ACORDAM os Ministros do Tribunal de Contas da União, reunidos em sessão da Primeira Câmara, ante as razões expostas pelo Redator, com fundamento no art. 71, inciso III, da Constituição Federal e nos arts. 1º, inciso V, 39, inciso II, da Lei 8.443/1992, em:
9.1. considerar legais e determinar os respectivos registros dos atos de pensão militar instituídos por João Mendes de Mendonça, José Felipe dos Santos, José Campedelli e Inaldo Seabra de Noronha;
9.2. considerar ilegal e negar registro ao ato de pensão militar instituído por José Ailton Teixeira Pêgo;
9.3. dispensar o ressarcimento das quantias indevidamente recebidas, de boa-fé, pela interessada, consoante o Enunciado 106 da Súmula de Jurisprudência deste Tribunal;
9.4. determinar à Décima Primeira Região Militar que:
9.4.1. faça cessar, no prazo de 15 (quinze) dias, contado a partir da ciência desta deliberação, os pagamentos decorrentes do ato impugnado, sob pena de responsabilidade solidária da autoridade administrativa omissa, consoante disposto nos arts. 71, inciso IX, da Constituição Federal e 262 do Regimento Interno do TCU;
9.4.2. dê ciência do inteiro teor desta deliberação à beneficiária, alertando-a de que o efeito suspensivo proveniente da interposição de eventuais recursos, caso não providos, não a exime da devolução dos valores indevidamente percebidos após a notificação;
9.4.3. envie a esta Corte de Contas, no prazo de 30 (trinta) dias, por cópia, comprovante de que a interessada teve ciência desta deliberação.' (grifos acrescidos) 
HISTÓRICO
2.	O julgamento pela ilegalidade do ato instituído por José Ailton Teixeira Pêgo, tendo como beneficiária sua genitora, Maria de Jesus Teixeira, ora recorrente, foi devido ao fato de não ter sido comprovada a dependência econômica desta em relação ao ex-militar, antes do seu falecimento, consoante previsto no art. 7º, inciso II, da Lei 3.765/1960, abaixo transcrito:
'Art. 7º A pensão militar é deferida em processo de habilitação, com base na declaração de beneficiários preenchida em vida pelo contribuinte, na ordem de prioridade e nas condições a seguir:
 (...) 
II - segunda ordem de prioridade, a mãe e o pai que comprovem dependência econômica do militar;'  
2.1.	Isso porque há informação de que a beneficiária, por ocasião do falecimento do instituidor, recebia pensão previdenciária por morte de seu marido, paga pelo INSS.
ADMISSIBILIDADE
3.	Reitera-se o exame de admissibilidade contido na peça 48 do SAR/Serur, em que se propôs o conhecimento do recurso interposto, nos termos do artigo 48 da Lei 8.443/1992, c/c os artigos 285 e 286, parágrafo único, do RI/TCU, suspendendo-se os efeitos dos subitens 9.2, 9.4 e 9.4.1 do Acórdão 8427/2020-TCU-Primeira Câmara. Observa-se que o Excelentíssimo Senhor Ministro Jorge Oliveira, mediante despacho de peça 52, concordou com a análise desta unidade técnica.
MÉRITO
4. Delimitação
4.1	Constitui objeto do presente recurso definir se restou comprovada a dependência econômica da recorrente em relação ao instituidor, bem como esclarecer se a invalidez da interessada era preexistente ao óbito do instituidor.
5. Da dependência econômica da recorrente em relação ao instituidor
5.1.	A recorrente aduz que era dependente econômica em relação ao instituidor, com base nos seguintes argumentos:
5.2.	Conforme depreende-se do presente processo administrativo, a Primeira Câmara do Tribunal de Contas da União, determinou a cessação da PENSÃO MILITAR, a qual a requerida fazia jus, vez que a mesma supostamente não comprovou a sua dependência econômica para com o seu filho ex-militar, antes do seu óbito, além do fato de perceber benefício previdenciário de pensão por morte no valor de R$ 1.405,00 (mil, quatrocentos e cinco reais) , desde 20/09/1992. 
5.3.	Todavia, Excelências, após uma simples leitura dos documentos que seguem em anexo, é de fácil percepção que, com a devida vênia, a decisão proferida pela Primeira Câmara, não merece prosperar. 
5.4.	Destaca-se que, no caso em tela, a dependência econômica da requerida para com o seu filho é patente e notória, vez que, antes do mesmo falecer, em razão dos seus inúmeros problemas de saúde, a Requerida não tinha nenhuma condição de ingressar no mercado de trabalho, e em razão disso, dependia financeiramente do seu filho, até mesmo para a manutenção das suas despesas básicas, como saúde, alimentação, transporte. 
5.5.	A propósito, Nobres Ministros desta Colenda Câmara, é importante esclarecer que, conforme documentos em anexo, a dependência econômica da requerida para com o seu filho ex-militar, teve início em meados do ano de 2006, ocasião em que a mesma apresentou hemorragia cerebral por ruptura de aneurisma, bem como vasoespasmo e isquemia cerebral, e demência a qual é proveniente dos múltiplos infartos, sofrendo ainda 30 AVCs - acidente vascular cerebral. 
5.6.	Somado a isso, além dos diversos problemas de saúde que acometem a requerida desde 2006, antes do óbito do seu filho (que ocorreu em 2013) a dependência econômica da requerida se perpetuou mesmo após o óbito do seu filho e se mantem até os dias atuais, haja vista que a requerida é pessoa idosa possuindo atualmente 84 (oitenta e quatro) anos de vida, bem como encontra-se acamada, não tendo condições de se locomover ou se mover. 
5.7.	Ressalta-se que a requerida, desde 2006, é acamada e dependente de terceira pessoa para seus cuidados básicos, como higiene pessoal, alimentação, atos da vida civil, profissionais da fisioterapia etc. 
5.8.	Cumpre ressaltar que a recorrente possui uma cuidadora, que é sua filha, Sra. Maria José, cuja qual percebe o seu salário da pensão por morte previdenciária, que a recorrente faz jus. 
5.9.	Referente às demais despesas, todas eram suportadas pelo seu filho ex-militar, JOSÉ AILTON TEIXEIRA PÊGO, antes do mesmo vir a óbito em 08/01/2013. Inclusive, o ex-militar residia com a sua genitora para auxiliar nos cuidados da mesma, sendo que, após o seu óbito, as despesas inerentes aos cuidados da requerida continuaram sendo arcadas com o dinheiro do ex-militar, agora, por meio da pensão por morte por ele deixada, conforme documentação em anexo nos faz prova. 
5.10.	Assim sendo, em razão das diversas patologias, as quais a requerida é acometida, bem como em virtude da sua idade elevada, a mesma se tornou totalmente dependente do cuidado de terceiros, motivo pelo qual resta patente que a mesma não tem e nunca teve nenhuma condição de manter seus gastos e despesas apenas com o benefício previdenciário. 
5.11.	Portanto, não há dúvidas quanto à comprovação da dependência econômica da recorrente para com o seu filho, senhor JOSÉ AILTON TEIXEIRA PÊGO, antes do seu óbito e após o óbito. 
5.12.	Em relação ao fato de a recorrente receber o valor de R$ 1.405,00 (mil, quatrocentos e cinco reais) referente à pensão por morte do seu marido, tal fato não é nenhum óbice, para que a mesma possa receber a pensão por morte do seu filho, haja vista que a referida situação, por si só, não tem o condão de afastar a dependência econômica da mesma para com o seu filho, vez que a recorrente necessita desde 2006 de cuidados especiais, além da imprescindível fisioterapia motora e respiratória, conforme relatório fisioterapêutico em anexo, que, hoje encontra-se suspensa, haja vista que a pensão militar foi cessada. 
5.13.	Ademais, no caso em tela, também deve-se levar em conta que a recorrente é pessoa idosa e possui 84 anos de idade, além de ser relativamente incapaz, bem como pelo fato de ser acometida por inúmeros problemas de saúde.
5.14.	Assim, resta devidamente comprovado a sua dependência financeira para com o seu filho, vez que o seu benefício previdenciário não é suficiente para arcar com todas essas despesas. 
5.15.	Da mesma sorte, no caso em questão, também é importante se ater ao fato de que a pensão por morte objeto da presente lide trata-se de verba alimentar, que durante a aproximadamente 07 (sete) anos, compõe a renda da recorrente, sem nenhuma intervenção do poder público, motivo pelo qual a suspensão da referida pensão neste momento e estágio de vida da recorrente chega a ser desumano, haja vista que, conforme diversas fotos em anexo, a mesma não possui condições de se locomover, deambular, se alimentar e nem mesmo cuidar de sua higiene pessoal, portanto, em atenção aos direitos constitucional da dignidade da pessoa humana, da saúde, vida e da proteção do idoso, restabelecer a pensão por morte em favor da Recorrente, bem como determinar a sua manutenção vitalícia, é medida a ser imposta. 
5.16.	Assim sendo, considerando os documentos em anexo, resta evidente a dependência econômica da Recorrente para com o seu filho, anterior ao seu óbito, e mesmo agora posteriormente (principalmente) , e sendo que a pensão militar percebida pela mesma tem caráter alimentar, a qual já compõe a sua renda por aproximadamente 7 (sete) anos, requer o seu imediato restabelecimento, bem como a determinação de sua validade vitalícia, nos termos da lei. 
5.17.	Nesses termos, requer a Vossas Excelências, que seja provido in totum o presente recurso para determinar o restabelecimento da pensão militar da recorrente.
Análise:
5.18.	Antes de encetar a análise de mérito, cumpre relacionar os documentos que foram anexados ao presente recurso, para fins de comprovação da dependência econômica da recorrente em relação ao instituidor:
	i) o termo judicial de deferimento de curadora provisória da recorrente, deferida à Sra. Vanusa Teixeira Pego, para exercer tão somente os atos relacionados aos direitos de natureza patrimonial e negocial, especialmente para levantamento do benefício/auxílio previdenciário (peça 23) ;
	ii) receita médica de 4 remédios (peça 25) ;
	iii) orçamento no valor de R$ 1.790,44 para a compra de remédios (peça 26) ;
	iv) comprovante de que a recorrente vem recebendo cuidados fisioterápicos (peça 28) ;
	v) recibos nos valores de R$ 240,00 e de R$ 480,00, referentes a sessões de fisioterapia (peças 29 e 30) ;
	vi) relatório médico com o seguinte teor (peça 31, p.1) :
'Atesto [que] Maria de Jesus Teixeira, atendida por mim desde 2006. 
Sequelas de Acidente Vascular Cerebral Hemorrágico. Idosa
Uso regular de medicações especificas, e a avaliação mental de capacidade: 
Entendimento dos fatos totalmente inexistente, havendo no momento evidência de graves alterações mentais, estando a mesma incapaz de exercer suas atividades trabalhistas, sociais, e cíveis, de forma total e permanente. 
Está claro [que] preenche o critério do novo Código Civil, artigo II, para se tornar incapaz. *são absolutamente incapazes de exercer pessoalmente os atos da vida civil: II - os que por enfermidade ou deficiência mental não tiverem o necessário discernimento para pratica destes atos: 
Totalmente incapaz mentalmente para atos da vida pública, civil e social'
	vii) relatório médico com o seguinte teor (peça 31, p. 2) :
'Atesto [que] Maria de Jesus Teixeira, atendida por mim desde 2006. Sequelas de Acidente Vascular Cerebral Hemorrágico. Idosa Uso regular de medicações especificas, estando acamada e com sequelas de processo demencial progressivo, necessitando de cuidados de terceiros de forma permanente, de fisioterapia motora e respiratória permanente e cuidados de atenção primaria, por tempo indeterminado, pelo caráter crônico.'
	viii) receita médica de 9 remédios (peça 31, p. 3) ;
	ix) relatório médico com o seguinte teor (peça 31, p. 4) :
'A Sra. Maria de Jesus Teixeira, hipertensa de longa data, apresentou hemorragia cerebral por ruptura de aneurisma em 2006, foi operada, desenvolveu vasoespasmo e isquemia cerebral, com recuperação razoável. Posteriormente, desenvolveu demência por múltiplos infartes, sendo totalmente dependente de cuidados. Faz uso de Seroquel e Citalopram para controle do comportamento e depressão. Usa Alois para controle da demência e Carbamazapina como profilaxia de convulsão. Usa também Atorvastatina para controle dos lipídios e Atenolol e Aradois para controle da pressão arterial. Além de Somalgin cardio como antiagregante plaquetário.'
	x) relatório médico com o seguinte teor (peça 31, p. 5) :
'Com relação ao caso da Sra. MARIA DE JESUS TEIXEIRA, na qualidade de seu médico assistente, atesto para os devidos fins que a mesma apresenta quadro neurológico que a impede para os atos da vida diária, em especial, na locomoção, no qual não pode se locomover.'
5.19.	Observa-se que a Súmula 35 da Jurisprudência predominante do TCU dispõe que 'não constitui economia própria, excludente da concessão de pensão especial, renda incapaz de proporcionar subsistência condigna'.
5.20.	Assim, vem à baila o seguinte excerto de voto do ministro Marcos Vilaça:
'É indispensável a comprovação da dependência econômica como elemento de legitimação da concessão da pensão prevista no art. 215 da Lei 8.112/1990 aos beneficiários elencados no art. 217, inciso I, alínea 'e', e inciso II, alínea 'd', daquela norma legal, a ser aferida caso a caso, pelos meios probatórios que se considerem suficientes e necessários, não constituindo economia própria, excludente da concessão de pensão, renda incapaz de proporcionar subsistência condigna' (Acórdão 2534/2007-TCU-Plenário) .
5.21.	Continua o ministro Vilaça:
'28. Cumpre ressaltar que o entendimento deste Tribunal é o de que a condição de dependência econômica do beneficiário em relação ao instituidor, para fins de deferimento de pensão civil, deve ser aferida caso a caso, pelos meios probatórios que se considerem suficientes e necessários.
29. No voto condutor do Acórdão 1903/2004-TCU-Segunda Câmara, o Ministro-Relator Ubiratan Aguiar registrou que 'Em diversas oportunidades foi defendido por esta Corte de Contas, inclusive em decisão de caráter normativo adotada no TC-012.053/95-3, emanada em sede de consulta, e na Orientação Normativa nº 110/1991/SAF, que a condição de dependência econômica em relação ao instituidor, para fins de deferimento da pensão prevista no artigo 215 da Lei nº 8.112/1990 e de outros dispositivos correlatos, deve ser aferida caso a caso. Ou seja, nunca foi estabelecido, tanto na norma, quanto na jurisprudência, parâmetros de valor considerado razoável para a constatação dessa dependência. A razoabilidade deve ser aferida em cada caso concreto, sob pena de se cometer, em nome da legalidade estrita, verdadeiras injustiças, conduzindo pessoas antes amparadas por seus familiares, com a morte desses, à condição de indigência e o que é pior, a serem socorridas pelo próprio Estado'.
30. Ao relatar processo de concessão de pensão civil, cujo ato foi considerado legal pelo Acórdão 1333/2006-TCU-Primeira Câmara, o Ministro-Relator Augusto Nardes concluiu, da exegese dos arts. 184, inciso I, e 225 da Lei nº 8.112/1990, que duas pensões poderão ser acumuladas se ambas forem necessárias para garantir a subsistência do beneficiário.
31. Por seu turno, a Súmula 35 da Jurisprudência predominante do TCU dispõe que 'não constitui economia própria, excludente da concessão de pensão especial, renda incapaz de proporcionar subsistência condigna.'
32. Diante disso, entendo ser indispensável a comprovação da dependência econômica como elemento de legitimação da concessão da pensão prevista no art. 215 da Lei nº 8.112/1990 aos beneficiários elencados no art. 217, inciso I, alínea 'e', e inciso II, alínea 'd', daquela norma legal, a ser aferida caso a caso, pelos meios probatórios que se considerem suficientes e necessários, não constituindo economia própria, excludente da concessão de pensão, renda incapaz de proporcionar subsistência condigna.
33. Nesse contexto, no caso de pensão civil requerida com fundamento no art. 217, inciso I, alínea 'e', ou inciso II, alínea 'd', da Lei nº 8.112/1990, torna-se imprescindível a exigência pelo órgão de origem da comprovação da dependência econômica do beneficiário em relação ao instituidor, verificando, na hipótese de o requerente já perceber outro benefício pensional, se os rendimentos daí advindos são significativos e, por conseguinte, suficientes para manter sua independência econômica e garantir uma subsistência digna, nos termos do art. 184, inciso I, daquela Lei.'
5.22.	Pois bem. Entende-se que as considerações supracitadas também são válidas para a comprovação da dependência econômica da genitora do instituidor, em relação à pensão militar em testilha.
5.23.	Conforme se observa do ato de peça 3, o instituidor, filho da recorrente, faleceu em 8/1/2013. Assim, observa-se que, conforme laudo médico (item ix supra) , datado de 3/11/2020, a recorrente apresentou hemorragia cerebral por ruptura de aneurisma em 2006, foi operada, desenvolveu vasoespasmo e isquemia cerebral, com recuperação razoável.
5.24.	Em instrução anterior (peça 58) , entendeu-se a existência da fumaça do bom direito, a sinalizar que a recorrente poderia estar inválida por ocasião do óbito de seu filho. No entanto, não constava nos autos prova contundente nesse sentido.  
5.25.	Nesse sentir, com esteio no princípio da verdade material, diligenciou-se a Décima Primeira Região Militar, para, por meio de junta médica oficial, esclarecer se a Sra. Maria de Jesus Teixeira, em 8/1/2013 (data do óbito do instituidor) encontrava-se inválida, a ponto de depender economicamente de seu filho. 
5.26.	Em resposta, o órgão de origem encaminhou o laudo de junta médica de peça 73, pp. 11 e 12, em que esclarece que a invalidez da recorrente é preexistente ao óbito do instituidor da pensão. 
5.27.	Raciocínio contínuo, entende-se que, nos termos da Súmula 35 da Jurisprudência predominante do TCU, a percepção de pensão previdenciária pela recorrente, paga pelo INSS, no valor de R$ 1.405,00, não constitui economia própria, excludente da concessão de pensão militar.
5.28.	Nesse sentir, é de se considerar legal a pensão militar ora em reexame.
CONCLUSÃO
6.	Diante do exposto, conclui-se que houve a comprovação de que a invalidez da recorrente ocorreu antes do óbito do instituidor; bem como que a percepção de pensão previdenciária, paga pelo INSS, em valor incapaz de proporcionar à interessada subsistência condigna, não é excludente da concessão de pensão militar.
6.1.	Por conseguinte, é de se concluir que a pensão militar instituída pelo Sr. José Ailton Teixeira Pêgo (ato de peça 3) , em favor da Sra. Maria de Jesus Teixeira (mãe do instituidor) , ora recorrente, deve ser considerada legal, determinando-se o seu registro. Esta conclusão não é um ato de munificência ou obséquio, mas expressão de rigorosa justiça.
PROPOSTA DE ENCAMINHAMENTO
7.	Ex positis, com base no art. 48 da Lei n. 8.443/92, submete-se o presente processo à consideração superior, propondo-se: 
	i) conhecer do presente pedido de reexame, para, no mérito, dar-lhe provimento, no sentido de se considerar legal o ato de peça 3, determinando-se o seu registro;
	ii) informe a recorrente e demais interessados do acórdão a ser proferido, destacando que o relatório e o voto que o fundamentam podem ser acessados por meio do endereço eletrônico www.tcu.gov.br/acordaos." 
	É o relatório.

Willian Marcos de Oliveira (OAB/MG 185.518), Christian Novais Rufino (OAB/MG 186.224) e Nicolas Santos Mariano (OAB/MG 186.815), todos representando Maria de Jesus Teixeira

Procuradora-Geral Cristina Machado da Costa e Silva

PEDIDO DE REEXAME EM PENSÃO MILITAR. COMPROVADA A INVALIDEZ DA PENSIONISTA ANTES DO FALECIMENTO DO INSTITUIDOR. INSUFICIÊNCIA DA OUTRA FONTE DE RENDA PARA PROPORCIONAR SUBSISTÊNCIA DIGNA. CONFIRMADA A DEPENDÊNCIA ECONÔMICA DA BENEFICIÁRIA EM RELAÇÃO AO INSTITUIDOR DA PENSÃO. PROVIMENTO. LEGALIDADE E REGISTRO DO ATO.

PENSÃO MILITAR (PMIL)

Secretaria de Recursos (Serur)

Analisa-se pedido de reexame interposto por Maria de Jesus Teixeira, beneficiária da pensão militar instituída por José Ailton Teixeira Pêgo, ex-sargento do Exército, contra o Acórdão 8427/2020-TCU-Primeira Câmara, que considerou ilegal e negou registro ao correspondente ato de pensão, em virtude da ausência de comprovação da dependência econômica anterior ao falecimento do instituidor, consoante o previsto no art. 7º, inciso II, da Lei 3.765/1960.
Inicialmente, ratifico o despacho exarado no sentido de que o pedido de reexame deve ser conhecido, porquanto preenche os requisitos de admissibilidade previstos no art. 48, c/c os artigos 32, parágrafo único, e 33 da Lei 8.443/1992.
Em síntese, o representante da pensionista alega que ela já dependia do filho, ex-militar, muito antes da morte deste, ocorrida em 2013. Desde 2006, quando sofreu hemorragia cerebral por ruptura de aneurisma, seguida de múltiplos infartos e acidentes vasculares cerebrais, a ora recorrente permanece acamada e dependente de cuidados de terceiros. A outra fonte de renda percebida pela Senhora Maria de Jesus Teixeira, uma pensão no valor de R$ 1.405,00 que recebe do RGPS em decorrência da morte do marido, não seria suficiente para custear os tratamentos e medicamentos que lhe são prescritos, conforme os laudos e receitas médicas juntadas aos autos. A interrupção do pagamento da pensão militar, no valor de R$ 3.810,55, inviabilizaria a sobrevivência digna da pensionista.
A Secretaria de Recursos - Serur analisou e acatou os argumentos da recorrente, acrescentando a informação de que a 11ª Região Militar, em resposta a diligência deste Tribunal, confirmou que a invalidez da recorrente é preexistente ao óbito do instituidor da pensão. Por isso, e considerando que a pensão civil recebida do ex-marido é insuficiente para o sustento da pensionista, concluiu provada a dependência econômica e propôs que seja dado provimento ao recurso para considerar legal e dar registro ao ato de pensão militar. O Ministério Público junto ao TCU manifestou concordância com as conclusões e propostas da Serur. 
No mérito, acolho integralmente a análise empreendida pela secretaria especializada e adoto aqui, como razões de decidir, os fundamentos sustentados no parecer que compõe o relatório precedente, sem prejuízo de tecer as seguintes considerações.
A diligência efetuada junto ao órgão ao qual o instituidor da pensão estivera vinculado logrou comprovar a invalidez da beneficiária da pensão, preexistente ao óbito do militar.
É fato que a recorrente já possuía, e ainda possui, outra fonte de renda, decorrente de pensão civil instituída por seu falecido marido. No entanto, a Súmula TCU nº 35 consolida o seguinte entendimento: "não constitui economia própria, excludente da concessão de pensão especial, renda incapaz de proporcionar subsistência condigna". 
Por vezes, na aplicação da referida súmula, esta Corte utilizou o valor do salário mínimo como critério para caracterizar a subsistência condigna. Cita-se o seguinte enunciado extraído da Jurisprudência Selecionada:
"Nos termos da Constituição Federal, o nível mínimo necessário para caracterizar a subsistência condigna e, portanto, a inexistência de dependência econômica para fins de benefício de pensão, é a percepção do salário mínimo, não se confundindo subsistência condigna com manutenção de padrão de vida."  (Acórdão 6457/2017-TCU-Primeira Câmara, Relator Ministro Benjamin Zymler)  
Ocorre que tal critério não é inafastável, pois há situações em que a própria sobrevivência do beneficiário exige o dispêndio de valores que vão além das despesas consideradas no cálculo do valor do salário mínimo. Por isso, o Tribunal tem considerado que a avaliação da renda capaz de proporcionar subsistência condigna deve ser feita caso a caso. É o que se lê nos seguintes enunciados, também retirados da Jurisprudência Selecionada:
"A dependência econômica do beneficiário de pensão civil não deve ser analisada somente à luz de suas necessidades básicas ordinárias, mas também de custos incorridos em medicamentos e aparelhos necessários à manutenção da vida do interessado."  (Acórdão 8699/2019-TCU-Segunda Câmara, Relator Ministro Aroldo Cedraz) 
"A relação de dependência econômica, para fins de deferimento de pensão civil, deve ser aferida caso a caso pelos meios probatórios que se considerem suficientes e necessários, não constituindo economia própria, excludente dessa espécie de concessão, renda incapaz de proporcionar subsistência condigna."  (Acórdão 1090/2020-TCU-Segunda Câmara, Relatora Ministra Ana Arraes) 
"A percepção de renda equivalente ou superior ao salário mínimo não é, por si só, critério para caracterizar subsistência condigna e, em consequência, inexistência de dependência econômica do beneficiário em relação ao instituidor da pensão, devendo-se ponderar as peculiaridades de cada caso concreto, especialmente quando o beneficiário for portador de doença crônica incapacitante."  (Acórdão 8314/2021-TCU-Segunda Câmara, Relator Ministro Raimundo Carreiro) 
"A relação de dependência econômica, para fins de deferimento de pensão civil, deve ser aferida caso a caso pelos meios probatórios que se considerem suficientes e necessários, não constituindo economia própria, excludente dessa espécie de concessão, renda incapaz de proporcionar subsistência condigna."  (Acórdão 2801/2016-TCU-Primeira Câmara, Relator Ministro Bruno Dantas) 
Entendo que, embora tais enunciados se refiram a casos concretos em que se examinavam pensões civis, nada impede sua aplicação às pensões militares instituídas em benefício de pai ou mãe, tendo em conta que o art. 7º, inciso II, da Lei 3.765/1960 exige, nesses casos, a comprovação da dependência econômica em relação ao instituidor da pensão.
Ressalto que a recorrente, além de ter 84 anos de vida, depende de acompanhamento de cuidador de forma permanente, em virtude de doença incapacitante atestada por quatro médicos, cujos laudos foram acostados aos autos. Apenas para compra de medicamentos, precisa arcar com valor superior aos R$ 1.405,00 da pensão deixada pelo ex-marido, sem considerar o custo das necessárias sessões de fisioterapia. 
Nesse contexto, não vejo como considerar que a renda auferida pela recorrente seja capaz de proporcionar-lhe subsistência condigna. Forçoso, portanto, aplicar ao caso a Súmula TCU nº 35 e considerar legal o ato de pensão militar.
	Ante o exposto, VOTO pela adoção da minuta de acórdão que submeto a este Colegiado.
  
TCU, Sala das Sessões, em 21 de setembro de 2021.
JORGE OLIVEIRA 
Relator